【裁判字號】    98,簡上,23
【裁判日期】    981203
【裁判案由】    確認本票債權不存在
【裁判全文】
臺灣臺南地方法院民事判決              98年度簡上字第23號
上  訴  人  甲○○
訴訟代理人  蕭麗琍  律師
            李家鳳  律師
被上訴人    乙○○
上列當事人間請求確認本票債權不存在事件，上訴人對於民國97
年12月25日本院臺南簡易庭97年度南簡字第1527號第一審判決提
起上訴，經本院於民國98年11月19日言詞辯論終結，判決如下：
    主      文
上訴駁回。
第二審訴訟費用新台幣柒萬伍仟柒佰伍拾元由上訴人負擔。
    事實及理由
一、本件上訴人主張：
(一)、上訴人起訴主張伊與被上訴人間並無債權債務關係存在，求
    為確認被上訴人就如附表一所示之本票3紙（下稱系爭本票
    ）之票據債權不存在之判決，依最高法院96年台簡上字第23
    號判決意旨，應由執票人之被上訴人就本票基礎原因關係存
    在之積極事實，負舉證責任。而原審援引最高法院95年度台
    簡上字第15號請求給付支票票款之案例，認上訴人應就基礎
    原因關係不存在之消極事實負舉證責任，顯與舉證責任分配
    原則有違。又系爭本票之發票日均為民國（下同）93年11月
    28日，而如附表二所示之支票5紙之發票日則為93年12月31
    日、94年2月28日、94年4月30日、94年6月30日、94年8月31
    日，系爭本票之發票日均在支票之發票日之前，足見被上訴
    人主張上訴人簽發系爭本票係為換回前所簽發之5紙支票云
    云，時間先後顯與事實不符。又被上訴人主張上訴人簽發系
    爭本票係為換回前所簽發之支票五紙，惟並未就其所主張之
    事實加以舉證，原審僅依被上訴人所言，即認定被上訴人新
    台幣（下同）500萬元部分之債權存在，有違舉證責任分配
    原則。
(二)、被上訴人於原審答辯狀(二)自承93年11月28日系爭本票簽發當
    日與上訴人激烈打架，且於原審97年9月18日審理時稱拉上
    訴人的手蓋章（第二張本票票號4252），被上訴人取得本票
    之過程，並無合法基礎原因關係存在。而依最高法院20年上
    字第709號判例、42年台上字第170號判例、46年台上字第18
    35號判例、81年度台上字第879號判決見解、96年度台簡上
    字第23號判決、97年度台上字第228號判決意旨，上訴人主
    張伊與被上訴人間並無債權債務關係存在，求為確認被上訴
    人就系爭本票之票據債權不存在之判決，自應由執票人之被
    上訴人就本票基礎原因關係存在之積極事實，負舉證責任。
    惟被上訴人始終未曾證明系爭本票基礎原因關係存在之事實
    ，依法被上訴人對上訴人之系爭本票債權即不存在，上訴人
    無庸負舉證責任。原審反為不利於上訴人之判決，實有違誤
    。
(三)、被上訴人於原審係主張上訴人簽發系爭本票係為擔保上訴人
    承諾之分手生活費500萬元而開立云云，惟被上訴人提出之
    分手協議書係上訴人於93年11月間向被上訴人要求分手時書
    立，惟斯時被上訴人並不同意分手，而未於分手協議書上簽
    收，上開協議因而未成立，上訴人亦未交付分手協議書上所
    載之5張面額各100萬元之支票，兩造事後仍重修舊好並持續
    交往至97年間，此觀被上訴人於97年5月間其住處大樓之門
    禁系統更換時，尚申請2付感應釦而將其中之一交付上訴人
    以利上訴人進出，足證被上訴人主張兩造已於93年分手，上
    訴人簽發系爭本票係為擔保前述共計500萬元之分手生活費
    云云，顯與事實不符，不足採信。況縱如被上訴人主張上訴
    人於93年11月間協議給予分手生活費500萬元，為換回上開
    500萬元之支票而開立系爭本票擔保，惟兩造係約定分手而
    由上訴人給付500萬元，惟兩造嗣並未於93年間分手且繼續
    往來，條件顯未成就，上訴人自無給付分手生活費500萬元
    之義務，系爭本票債權自無由發生，實其顯然。原審判決不
    查及此，認定系爭本票債權於500萬元之範圍內存在云云，
    於法尚有未合。實則上訴人於93年11月28日簽發系爭本票3
    紙係與被上訴人玩撲克牌時，上訴人輸了三次，基於娛樂性
    質並為取悅被上訴人而配合簽發，足見上訴人簽發系爭本票
    僅係與被上訴人間賭博娛樂而來，系爭本票債權自不存在。
(四)、被上訴人主張上訴人為取回原審判決附表二所示面額各100
    萬元之支票5紙，而簽發交付系爭本票作為給付分手生活費
    500萬元之擔保云云，惟上訴人於93年11月間擬與被上訴人
    分手，而提出分手協議書，該協議書載明：「甲○○付壹佰
    萬元支票共五張總金額伍佰萬元正，給予乙○○從即日起分
    手，各不相干。乙○○保證不再騷擾和危害甲○○和他家人
    …」，惟斯時被上訴人並不同意分手，兩造仍持續交往至97
    年間，且被上訴人自94年3月19日至同年月21日，連續以加
    害生命、身體之事恐嚇上訴人之配偶宋秀桃，使宋秀桃心生
    畏懼，致生危害於安全。被上訴人因犯刑法第305條之恐嚇
    危害安全罪，業經本院刑事庭判處有期徒刑1年，緩刑5年確
    定在案。足見分手協議書所載之付款條件並未成就，上訴人
    自無給付500萬元之義務，系爭本票債權自無由發生。
(五)、被上訴人雖提出多捲錄音帶，主張兩造於93年間分手協議書
    書立之後即已分手云云。惟被上訴人所提出之錄音帶及譯文
    均無從證明兩造已於93年間即已分手，反而被上訴人所提出
    之銀行存摺，正足以證明上訴人於93年11月之後仍按月支付
    被上訴人5萬元之生活費，並未分手。且被上訴人亦自承：
    「上訴人最後一次是在95年2月匯過5萬元給我，之後就都沒
    有再匯款給我，95年2月之前上訴人應該每個月都有匯給我5
    萬元」（本院98年6月24日準備程序筆錄第2頁），足見兩造
    並未從93年11月5日即日起分手。被上訴人雖又稱：「上訴
    人是從95年3月開始就沒有給付我生活費，上訴人主張的付
    到97年是我幫上訴人煮飯的費用，並不是生活費5萬元，煮
    飯的費用並沒有固定」（見前揭筆錄第3頁），亦證兩造持
    續交往至97年間，否則被上訴人何必幫上訴人煮飯？上訴人
    又何必付伊「煮飯的費用」？甚且被上訴人於97年5月間其
    住處大樓之門禁系統更換時，尚申請2付感應釦，而將其中
    之一交付上訴人以利上訴人進出，在在證明被上訴人主張兩
    造已於93年間分手，顯與事實不符。
(六)、綜上所述，兩造並未於93年間分手且繼續交往，被上訴人更
    於94年間恐嚇上訴人之配偶宋秀桃人身安全。93年11月5日
    分手協議書所載之條件顯未成就，上訴人並無給付分手生活
    費500萬元之義務，系爭本票債權無由發生，被上訴人對上
    訴人之系爭本票債權即不存在等情（原審判決確認被上訴人
    持有如附表一所示之本票，對於上訴人之債權於超過500萬
    元之範圍不存在；駁回上訴人其餘之訴。上訴人對其不利部
    分聲明不服，提起上訴；至被上訴人敗訴部分，因其上訴不
    合法，經本院駁回後，已告確定。故本院審理範圍，則如後
    述上訴聲明所載範圍）。
(七)、並聲明：求為判決：
  1.原判決不利於上訴人部分廢棄。
  2.上開廢棄部分，確認被上訴人所持有如附表一所示本票，對
    於上訴人之債權不存在。
  3.第一、二審訴訟費用均由被上訴人負擔。
二、被上訴人則以：
(一)、上訴人於93年11月5日提出分手，被上訴人只要求給生活費
    ，就是如附表二所示之5紙支票金額500萬元之來由，上訴人
    並於同日晚上放進被上訴人之機車置物箱。上訴人又於93年
    11月26日、27日要求取回500萬元支票，於93年11月28日取
    回500萬元支票共5紙，而簽下如附表一所示之3紙共3,000萬
    元本票（本票3,000萬元之由來）。被上訴人第1次跟上訴人
    說：上訴人簽發之本票日期都超過了，上訴人說：那些錢被
    上訴人拿不到。被上訴人第2次對上訴人說：上訴人之本票
    什麼時候兌現，上訴人說是被上訴人拿刀威脅上訴人簽下的
    。因為原判決判命上訴人只付500萬元，3,000萬元是所謂債
    權外，上訴人又說要開票給被上訴人，被上訴人不知所謂債
    權在法規上是怎樣區○○○○道支票最基本之使用方法。
(二)、依票據法第4條第1項規定，金融業者於見票時，即應依委任
    契約約定支付票面金額予受款人或執票人。500萬元支票是
    上訴人與被上訴人第1次之票據委任契約，3,000萬元是上訴
    人與被上訴人第2次之委任契約，而500萬元支票已讓上訴人
    取回，而契約約定簽定係以最新簽定之後者為主契約。參照
    最高法院96年度台簡上字第17號判決意旨，3,000萬元本票
    是上訴人交付被上訴人，已生擔保效力，而擔保並非贈與本
    身，視同上訴人委託金融業者於見票時，無條件支付受款人
    或執票人之票據。上訴人主張如認系爭本票之原因關係贈與
    ，因系爭本票尚未兌現，且被上訴人對上訴人之妻子恐嚇案
    ，業經判刑確定，其據此撤銷對被上訴人之贈與云云，惟依
    上述說明，上訴人就交付系爭支票予被上訴人一事，並不否
    認，於上訴人交付支票時，生與給付金錢相同之效力，故上
    訴人無從依民法第408條第1項規定撤銷其贈與，至於上訴人
    嗣後簽發之系爭本票係為擔保其已經完成贈與行為之500萬
    元支票之兌現，系爭本票之原因關係乃另一擔保契約，並非
    贈與本身，上訴人援引民法第408條第1項規定主張撤銷云云
    ，於法不合，亦不足採。是依上述，500萬元已完成贈與行
    為，但上訴人並未在期間內完成支票之兌現，現在上訴人該
    兌現本票3,000萬元，加上已完成贈與支票，金額共3,500萬
    元給被上訴人。3,000萬元本票之原因關係乃另一擔保契約
    ，則5張支票金額500萬元及3張本票金額3,000萬元共3,500
    萬元，為上訴人所簽發，所有支票、本票被上訴人沒有不法
    取得，沒有侵權而受利，上訴人理應兌現，畢竟法院裁定是
    判給被上訴人債權證明是確定的。
(三)、原審97年12月11日庭訊，法官問的應該是93年11月份之票據
    問題，被上訴人回答是93年之事情，可是卻用在97年12月25
    日原審判決，真的是有誤會，才會有500萬元即滿足一說。
    而被上訴人裁定標的是3,000萬元，繳了24萬元執行費，請
    本院判決3,000萬元標的予被上訴人。原審判決書上本票日
    期是錯的，原審判決500萬元予被上訴人即滿足，實有違誤
    。系爭本票發票日為93年11月28日無誤，很確定的是5紙支
    票上日期為93年12月31日，94年2月28日，94年4月30日，94
    年6月30日，94年8月31日，均為到期日，因台新銀行支票上
    並無設定發票日欄。被上訴人援引原審判決見解，500萬元
    、3,000萬元都未兌現，應依台灣票據法規辦理才是，被上
    訴人早已多次對上訴人盡告知義務，且曾多次跟上訴人要回
    500萬元支票，但上訴人不要。5紙各100萬元支票已讓上訴
    人帶回，且成立3紙本票3,000萬元為最新有效擔保契約，系
    爭本票債權範圍為3,000萬元，且500萬元上訴人從未兌現。
    再說被上訴人已有3,000萬元本票在，被上訴人何需去恐嚇
    其妻，恐嚇其妻對被上訴人有何好處？被上訴人一直向上訴
    人要回500萬元支票，好換回3,000萬元本票給上訴人拿回，
    是上訴人不肯，依當初本票3,000萬元契約約定，上訴人實
    應兌現承諾。500萬元支票契約上訴人取回，3,000萬元本票
    是上訴人自願簽發，已將應記載之事項載明，沒有拿刀威迫
    、玩牌等等，是善意取得。且上訴人無法提出是被被上訴人
    威脅而開立支票與本票之任何證據。
(四)、97年磁釦並不是被上訴人所購買，是原本之搖控器老舊汰換
    ，原本住戶有幾個搖控器就換幾個磁釦，不是上訴人民事準
    備狀所說的申請2付，正確的磁釦數目是3個，也不是上訴人
    說的是被上訴人申請的。上訴人憑一顆磁釦就認定沒跟被上
    訴人分手，如果這顆磁釦放10年，如果這期間被上訴人除了
    其他的朋友外也有跟上訴人通電話見面打招呼，那也認定這
    10年被上訴人沒跟上訴人分手嗎？且磁釦不能直接進入到被
    上訴人家裡，磁釦怎麼也說不上與本案有任何的關係。被上
    訴人已拿票就是分手，93年分手後尚有往來，最主要的是上
    訴人開立的票據尚未解決，雖然分手，因為上訴人叫被上訴
    人不要工作，一個月要給5萬元，仍付到95年2月份，上訴人
    沒拿500萬元支票回來，也沒有再付被上訴人5萬元費用，接
    著被上訴人就被告恐嚇。96年6月會託朋友連絡上訴人，導
    致後來煮早餐，是因為要對上訴人盡到票據日期到期告知義
    務，方便對上訴人盡到票據到期告知義務，但沒有想到，卻
    被上訴人拿來說兩人未分手。
(五)、上訴人開立的分手協議書、支票、本票、錄音帶等等，都是
    被上訴人之舉證，重要的是上訴人沒有否認。上訴人自願開
    立合法有效票據給被上訴人，就屬合法債權，所有票據都是
    上訴人自願開立的，何況上訴人不止一次開立有效票據給被
    上訴人，93年11月5日開立有效票據面額各100萬元支票5紙
    ，金額共計500萬元，後來在98年11月26、27日打電話說要
    拿回500萬元支票，98年11月28日取回，且在當日98年11月
    28日開立有效票據面額各1,000萬元本票3紙，金額共計3,00
    0萬元給被上訴人，上訴人沒有拿自己的支票來給被上訴人
    ，當時約定沒拿來支票，上訴人就需支付3,000萬元本票，
    也是上訴人自己同意的。雙方約定如此，但上訴人卻說本票
    是被被上訴人拿刀威脅的，又用磁釦說雙方沒分手等等，但
    3,000萬元存在是無法改變的事實。3,000萬元本票經法院裁
    定獲准（參照97年7月21日及97年7月31日由本院民事裁定97
    年度司票字第2783號裁定、97年8月20日本院裁定確定證明
    書、97年10月7日本院債權憑證），確定本票債權是存在的
    ，怎知上訴人不認帳，提出抗告，主張3,000萬元本票是被
    上訴人以外之人於事後所填載，主張本票是被被上訴人脅迫
    而簽發，與被上訴人玩21點、脫褲子、拿刀脅迫所得。500
    萬元支票、3,000萬元本票，上訴人自己不簽發，被上訴人
    也沒辦法。所有一切都是上訴人自願要給被上訴人的，絕對
    沒有脫褲子、玩21點、拿刀威脅、拿磁釦沒分手等等事情。
    3,000萬元本票是善意所得，是合法所得，而且500萬元支票
    早已被上訴人取回，新的有效契約是由上訴人自己開立的本
    票3,000萬元擔保契約。如果說債權是500萬元，但上訴人一
    直沒有兌現，且擔保契約3,000萬元也是上訴人自己同意的
    ，上訴人沒拿500萬元回來，就得付3,000萬元給被上訴人。
    上訴人於98年5月20日庭訊中，捨棄不再主張3,000萬元本票
    是上訴人被被上訴人以外之人於事後所填載，不再主張本票
    是被被上訴人脅迫而簽發，改說因兩造未分手，上訴人無給
    付分手生活費之義務，證明拿刀威脅上訴人開立本票、兩造
    未分手都是謊話，上訴人向被上訴人要磁釦是別有用途。
(六)、很明確雙方都要分手，不然怎會不到一個月時間，上訴人連
    開兩次有效票據給被上訴人，3,000萬元本票上訴人自願簽
    立的手印自己蓋的，93年11月28日雖然是打架，但被打的是
    被上訴人，被上訴人與上訴人都同意開立新的有效擔保票據
    本票3,000萬元，是打架後雙方同意簽訂的，由上訴人自己
    親筆所開立的本票，取票過程完全合法，且本票上的手印是
    上訴人自行蓋好的，後來被上訴人覺得不清楚，再由被上訴
    人及上訴人一起蓋上在NO004252本票上聰字上的手印，上訴
    人沒有反抗，沒有說不的情況下完成的，證明在被上訴人與
    上訴人再一次蓋手印之前，上訴人早就自己開好本票自己蓋
    好手印了。500萬元支票在98年11月28日由上訴人取回，98
    年11月28日以後，被上訴人一直向上訴人要回500萬元支票
    ，但要不回來，包括被上訴人的電話、搖控器等等，分手協
    議書沒簽不代表沒分手，是上訴人沒再拿來給被上訴人簽，
    怎能說雙方沒分手。不然5萬元費用可以在上訴人來找被上
    訴人時拿給被上訴人就好了，為何要用匯的，就是雙方都覺
    得沒必要見面了。如果被上訴人不分手，為何還要上訴人簽
    3,000萬元本票給被上訴人，上訴人沒有要分手，上訴人為
    何還要再一次簽3,000萬元本票給被上訴人。且3,000萬元本
    票是新訂定的有效擔保契約，依93年11月28日約定，上訴人
    沒有拿回500萬元支票或現金給被上訴人，上訴人就要付3,0
    00萬元本票金額給被上訴人，是上訴人自己同意的，不然上
    訴人怎麼會要簽本票給被上訴人，上訴人不簽，被上訴人也
    沒辦法。因為被上訴人答應只要拿回500萬元，被上訴人就
    會還3,000萬元本票給上訴人。打電話不代表沒分手、煮飯
    不代表沒分手、磁釦不代表沒分手。沒分手，那被上訴人何
    必把本票送裁定？
(七)、郵局第一筆匯款紀錄是93年11月30日金額5萬元，用匯款方
    式是被上訴人要求的。5萬元費用，是因為上訴人叫被上訴
    人不要工作，一個月要5萬元給被上訴人，而本票第一張到
    期日是94年12月31日，被上訴人要求上訴人要給付上訴人生
    活費到票據兌現為止，不管什麼時候，只要票據有兌現，5
    萬元就不用再匯款了，上訴人給付到95年2月為止，之間也
    有沒給付的，以後沒有給過任何生活費，因為被上訴人不要
    與上訴人見面，不要任何牽扯，但錢要拿，因為被上訴人必
    需要過生活，所以才提出要用匯款的方式，並不是像上訴人
    所說匯款給被上訴人就是沒分手。上訴人自己也說沒有在一
    起，還給5萬元生活費。93年11月份以前上訴人會親自拿5萬
    元現金或支票給被上訴人，95年3月開始就沒有給付被上訴
    人生活費，97年是被上訴人幫上訴人煮飯之費用，不是生活
    費等語，資為抗辯。
(八)、並聲明：求為判決：
  1.駁回上訴。
  2.上訴費用由上訴人負擔。
三、兩造不爭執之事實：
(一)、系爭本票（即本院97年度司票字第2783號民事裁定附表所示
    之本票3紙，面額均為新臺幣1,000萬元，到期日及票據號碼
    分別為「94年12月31日/TH004251」、「95年12月31日/TH00
    4252」、「96年12月31日/TH004253」）係上訴人於93年11
    月28日在被上訴人位於臺南市○○路212號9樓之31住處所簽
    發交付被上訴人，本票上之指印為上訴人所捺印。
(二)、上訴人於93年11月5日書立分手協議書，其內容如原審卷第
    58頁所示，並簽發如附表二所示面額各100萬元之支票5紙予
    被上訴人，作為被上訴人分手生活費。上開分手協議書並未
    經被上訴人簽收。
(三)、兩造原為男女朋友關係，嗣已分手。
四、按確認之訴，非原告有即受確認判決之法律上利益者不得提
    起，民事訴訟法第247條第1項前段定有明文。所謂即受確認
    判決之法律上利益，係指法律關係之存否於當事人不明確，
    致原告私法上之地位有受侵害之危險，而得以對於被告以確
    認判決除去者，均屬之。又按本票裁定強制執行事件係屬非
    訟事件，僅就本票為形式上審查，對於實體上權利存在與否
    則無審查之權利，故本票裁定強制執行之裁定縱經確定，亦
    無確定實體上權利存在與否之既判力。如發票人就票據債務
    之存否有爭執時，應由發票人提起確認之訴，以資解決。經
    查：本件被上訴人持上訴人所簽發如附表一所示之系爭本票
    （原審判決附表一所載到期日有誤，應更正如本判決附表一
    所示），向本院聲請准予強制執行，並經本院以97年度司票
    字第2783號本票裁定准許強制執行。嗣被上訴人執上開本票
    裁定及確定證明書對上訴人聲請強制執行，因上訴人現無財
    產可供執行，致未能執行，而經本院核發債權憑證在案（本
    院97年度執字第66226號），有上開本票裁定及債權憑證影
    本附卷可稽。惟上訴人否認系爭本票債權存在，而被上訴人
    又得隨時以上開執行名義對上訴人聲請強制執行，則被上訴
    人對上訴人之系爭本票債權是否存在，勢將影響上訴人之法
    律上地位，且此不安之狀態及受強制執行之危險，既得以本
    件確認判決將之除去，揆諸前揭規定及說明，上訴人提起本
    件訴訟，請求確認系爭本票債權不存在，自有確認利益，先
    予敘明。
五、得心證之理由：
(一)、本件票據原因關係之抗辯，應由上訴人就原因關係不存在或
    由被上訴人就原因關係存在，負舉證之責任？
  1.按當事人主張有利於己之事實者，就其事實有舉證之責任，
    民事訴訟法第277條前段定有明文。準此，當事人主張權利
    發生者，應就該權利發生之特別要件事實存在，負舉證之責
    任。當事人主張權利障礙、權利消滅者，應就該權利障礙、
    權利消滅之特別要件事實存在，負舉證之責任。而票據乃文
    義證券及無因證券，故票據上之權利義務悉依票上所載文義
    定之，與其基礎之原因關係各自獨立。票據上權利之行使不
    以其原因關係存在為前提，是以執票人行使票據上權利時，
    就其基礎之原因關係確係有效存在並不負舉證責任。反之，
    若票據債務人以自己與執票人間所存抗辯之事由對抗執票人
    ，依票據法第13條前段「票據債務人不得以自己與發票人或
    執票人之前手間所存抗辯之事由對抗執票人」規定之反面解
    釋，固非法所不許，惟應由票據債務人就該抗辯事由舉證證
    明（最高法院95年度台簡上字第15號判決及97年度台簡上第
    12號判決要旨足資參照）。
  2.申言之，票據為無因證券，於其簽發之同時，票據權利即已
    發生，直接前後手原因關係之抗辯，僅係票據權利障礙、權
    利消滅、權利排除之事由，依現行舉證責任法則之通說（最
    少限度事實說、特別要件說)，應由主張權利障礙、權利消
    滅之票據債務人負舉證之責任。若謂執票人仍須就票據原因
    關係之發生負舉證責任，則票據法為助長票據流通所設計之
    文義性、無因性之各項制度，均將失去存在之意義，亦與票
    據法之法理有違。是故，本件上訴人已將系爭本票應記載之
    事項載明，完成發票行為，並將系爭本票交付被上訴人持有
    ，則被上訴人立於執票人之地位，其票據權利已然發生。而
    被上訴人既已處於得行使票據權利之狀態，揆諸前揭舉證責
    任分配之法則，自應由主張有權利障礙之票據債務人即上訴
    人，就阻礙被上訴人行使票據權利之原因關係不存在之事實
    ，負舉證之責任。
(二)、系爭本票之原因關係是否存在？若存在，其原因關係為何？
  1.上訴人主張被上訴人於原審自承其於93年11月28日與上訴人
    激烈打架，又拉上訴人之手蓋章，被上訴人取得系爭本票，
    並無合法之基礎原因關係存在云云，然經被上訴人抗辯：上
    訴人係為取回附表二所示面額各100萬元之支票5紙，乃簽發
    系爭本票作為給付被上訴人分手生活費500萬元之擔保等語
    ，則依前揭舉證責任之法則，自應由上訴人就其主張阻礙被
    上訴人行使票據權利之原因關係不存在之事實，負舉證之責
    任。經查：被上訴人於原審固陳稱：兩造原為男女朋友，嗣
    因故分手，上訴人乃簽發如附表二所示之支票5紙，作為分
    手後被上訴人之生活費用。詎上訴人事後反悔，至被上訴人
    住處要求返還上開支票，經被上訴人質疑上訴人何以未遵守
    承諾，兩造並因此發生拉扯衝突。嗣上訴人又以其妻欲看上
    開支票為由，要求返還上開支票，被上訴人為求擔保，乃向
    上訴人提出簽發系爭本票，作為換回上開支票之條件。上訴
    人為此簽發系爭本票交付被上訴人，並將上開支票取回等語
    ，惟依被上訴人上述所陳，其並未自認取得系爭本票為無合
    法之基礎原因關係存在，反係主張上訴人為取回附表二所示
    面額各100萬元之支票5紙，乃簽發系爭本票交付被上訴人作
    為給付分手生活費500萬元之擔保。且系爭本票係上訴人於
    93年11月28日在被上訴人住處簽發交付被上訴人，本票上之
    指印為上訴人所捺印，亦為兩造所不爭執，則上訴人據此主
    張被上訴人取得系爭本票，並無合法之基礎原因關係存在云
    云，難謂有據。
  2.上訴人雖又主張系爭本票係兩造玩撲克牌時，伊基於娛樂性
    質並為取悅被上訴人，才簽發交付被上訴人，故系爭本票係
    兩造間賭博娛樂而來，系爭本票債權自不存在云云，然為被
    上訴人所否認，而上訴人又未提出積極事證以實其說，則上
    訴人主張系爭本票之原因關係不存在云云，不足憑採。
  3.至被上訴人抗辯：上訴人係為取回附表二所示面額各100萬
    元之支票5紙，而簽發系爭本票交付被上訴人作為給付分手
    生活費500萬元之擔保等語，已據提出上訴人於93年11月5日
    書立之分手協議書，其內容略以：「甲○○付壹佰萬元支票
    共五張總金額伍佰萬元正給予乙○○從即日起分手各不相干
    …」為憑，而上訴人對其於93年11月5日書立分手協議書，
    其內容如上所示，並簽發如附表二所示面額各100萬元之支
    票5紙予被上訴人，作為被上訴人分手生活費亦不爭執，足
    認如附表二所示之支票票載發票日雖各為93年12月31日、94
    年2月28日、94年4月30日、94年6月30日、94年8月31日，惟
    上訴人實際簽發上開支票之日期應為93年11月5日，而其票
    載發票日，僅係上訴人於簽發時，填載將來日期作為發票日
    期（即俗稱之遠期支票）而已。又系爭本票係上訴人於93年
    11月28日在被上訴人住處簽發交付被上訴人持有乙節，既為
    兩造所不爭執，可見上訴人實際簽發上開支票之日期確為其
    簽發系爭本票之前無誤。準此，被上訴人既持有上訴人簽發
    之上開支票，為求保障自身之權益，當無任由上訴人無條件
    取回之理。從而，被上訴人辯稱：伊為求擔保，乃向上訴人
    提出簽發系爭本票，作為換回上開支票之條件。上訴人為取
    回上開支票，因此簽發系爭本票交付伊持有等語，要與事理
    常情相符，堪信屬實。
(三)、若上訴人為取回如附表二所示面額各100萬元之支票5紙，而
    簽發交付被上訴人系爭本票作為給付分手生活費500萬元之
    擔保為可信，則上訴人主張兩造並未於93年間分手且繼續往
    來，付款條件未成就，上訴人無給付分手生活費之義務，系
    爭本票債權無由發生，是否可採？
  1.查上訴人於93年11月5日書立分手協議書，並簽發原審判決
    附表二所示面額各100萬元之支票5紙予被上訴人，作為被上
    訴人分手生活費之事實，為兩造所不爭執，則上開支票既係
    上訴人為與被上訴人分手，作為被上訴人分手後之生活費之
    用，則上訴人主張兩造係約定分手而由上訴人給付500萬元
    分手後生活費，故分手為上訴人給付被上訴人500萬元分手
    後生活費之條件乙情，即非無據。
  2.上訴人雖主張兩造於93年間並未分手且繼續往來，付款條件
    未成就，上訴人自無給付分手生活費之義務云云，然為被上
    訴人所否認，且觀上訴人於93年11月5日書立之分手協議書
    ，其內容亦載明：「甲○○付壹佰萬元支票共五張總金額伍
    佰萬元正給予乙○○從即日起分手各不相干。乙○○保證不
    再騷擾和危害甲○○和他家人，若違背約定，不得善終。兩
    人交往的事不要讓別人知道…」等語，有分手協議書在卷足
    佐，縱該分手協議書未經被上訴人簽收，惟若兩造未於93年
    11月5日分手，上訴人何需簽發交付如附表二所示面額各100
    萬元之支票5紙予被上訴人？甚且，兩造若未於93年11月5日
    分手，上訴人又何需於93年11月28日另行簽發系爭本票，以
    求被上訴人同意其取回上開支票？顯見被上訴人辯稱：兩造
    已於93年11月5日分手等語，應屬信實。
  3.上訴人雖又主張：被上訴人自承上訴人於93年11月之後，按
    月支付被上訴人生活費5萬元，可見兩造於93年間並未分手
    ，且繼續往來至97年間為止云云；惟查：被上訴人固自承：
    因上訴人要被上訴人不要工作，被上訴人乃向上訴人要求按
    月給付生活費5萬元予被上訴人，迄至支票或本票兌現為止
    。惟上訴人至95年2月之後，即未曾給付被上訴人生活費等
    語，並提出其開立於台南成功大學郵局帳戶之存摺存提款交
    易明細記載：僅於93年11月起至95年2月止，有12次無摺存
    款各5萬元之紀錄為憑，雖足認上訴人迄至95年2月止，曾有
    12次給付被上訴人生活費各5萬元之情形。惟上訴人於93年
    11月5日之後，迄至95年2月間，為何給付被上訴人12次生活
    費各5萬元？或如上訴人所稱：因兩造並未分手，故上訴人
    按月給付被上訴人生活費5萬元云云，或如被上訴人所陳：
    因被上訴人向上訴人要求按月給付生活費5萬元，迄至支票
    或本票兌現為止等語，其原因不一而足。而上訴人之主張既
    未必為唯一之原因，自難僅憑上訴人於93年11月5日之後，
    迄至95年2月間，曾有12次給付被上訴人生活費各5萬元之客
    觀事實，即得據以推論其原因為上訴人所述之情形。再者，
    衡諸上訴人適於93年11月5日之後，才開始有上述存款各5萬
    元至被上訴人帳戶之情形，若上訴人果非如被上訴人所陳：
    係因被上訴人向上訴人要求按月給付生活費5萬元，迄至支
    票或本票兌現為止，上訴人才於兩造分手後，給付被上訴人
    上述生活費等情，則上訴人於93年11月5日之前，於兩造仍
    在交往期間，何以未有按月存款至被上訴人帳戶，給付被上
    訴人生活費之情形？是以上訴人主張伊於93年11月之後，曾
    月付被上訴人生活費5萬元，可見兩造於93年間並未分手，
    且繼續往來至97年間為止云云，尚難遽信。
  4.上訴人雖再主張：被上訴人住處管理委員會於97年5月間更
    換新門禁系統，被上訴人曾將其中編號00000000號感應釦交
    付上訴人，足見兩造於93年間並未分手，且繼續往來至97年
    間為止云云，固據提出地中海公寓大廈管理委員會證明書、
    新門禁系統感應釦領取登記表及感應釦照片為證；但查：審
    諸男女朋友於分手後，再次復合之情形所在多有，而依被上
    訴人自承：上訴人於96年間要被上訴人煮飯給上訴人吃，當
    時被上訴人沒有工作收入，就答應上訴人之請求，上訴人曾
    給付被上訴人煮飯費用，但不固定等語，及參酌上訴人持有
    被上訴人住處管理委員會於97年5月間更換之新門禁系統編
    號00000000號感應釦乙情，亦僅足認兩造於96年至97年間應
    有往來之事實，惟要難憑此遽認兩造於93年11月5日並未分
    手，仍然繼續往來，迄至97年間始分手乙節為真實。
  5.上訴人雖另主張伊於93年11月間擬與被上訴人分手，而提出
    分手協議書，該協議書載明：「甲○○付壹佰萬元支票共五
    張總金額伍佰萬元正，給予乙○○從即日起分手，各不相干
    。乙○○保證不再騷擾和危害甲○○和他家人…」，惟斯時
    被上訴人並不同意分手，兩造仍持續交往至97年間，且被上
    訴人自94年3月19日至同年月21日，連續以加害生命、身體
    之事恐嚇上訴人之配偶宋秀桃，使宋秀桃心生畏懼，致生危
    害於安全。被上訴人因犯刑法第305條之恐嚇危害安全罪，
    業經本院刑事庭判處有期徒刑1年，緩刑5年確定在案。足見
    分手協議書所載之付款條件並未成就，上訴人自無給付500
    萬元之義務云云；然查：民法所謂條件，係當事人以將來客
    觀上不確定事實之成就或不成就，決定法律行為效力之發生
    之一種附款。本件依上訴人書立之分手協議書，其內容略以
    ：「甲○○付壹佰萬元支票共五張總金額伍佰萬元正給予乙
    ○○從即日起分手，各不相干。乙○○保證不再騷擾和危害
    甲○○和他家人，若違背約定，不得善終。兩人交往的事不
    要讓別人知道…」，揆其文義，僅係要求被上訴人保證不再
    騷擾和危害上訴人及其家人，若有違背約定，不得善終，並
    非以此作為上訴人給付被上訴人分手後生活費用500萬元之
    條件。縱使被上訴人於兩造分手後，曾因恐嚇訴外人宋秀桃
    ，而經本院刑事庭判處有期徒刑1年，緩刑5年確定在案，有
    本院95年度易字第999號刑事判決在卷可參，惟兩造既未合
    意以此作為上訴人給付被上訴人分手後生活費用500萬元之
    條件，則上訴人據此主張分手協議書所載之付款條件未成就
    ，上訴人並無給付分手生活費之義務，系爭本票債權亦無由
    發生云云，難謂可採。
(四)、綜上所述，本件上訴人主張系爭本票之原因關係不存在云云
    ，為不足採。被上訴人抗辯：上訴人簽發系爭本票交付被上
    訴人，作為給付分手生活費500萬元之擔保等語，要屬可信
    。從而，系爭本票之原因關係於500萬元範圍內既非不存在
    ，則上訴人訴請確認系爭本票債權，除原判決確定部分外，
    其餘本票債權亦不存在，為無理由，不應准許。原審就此部
    分（系爭本票債權500萬元範圍內）為上訴人敗訴之判決，
    並無不合。上訴意旨就此部分指摘原判決不當，求予廢棄改
    判，為無理由，應予駁回。
(五)、本件待證事實已臻明確，兩造其餘主張、攻擊防禦方法及舉
    證，對判決結果已不生影響，爰不一一論述，併此敘明。
六、本件訴訟費用為第二審裁判費75,750元，應由敗訴之上訴人
    負擔，爰確定如主文第2項所示。
七、據上論結，本件上訴為無理由，依民事訴訟法第436條之1第
    3項、第449條第1項、第78條、第87條第1項，判決如主文。
中    華    民    國    98    年    12    月    3     日
                  民事第一庭    審判長法  官  高榮宏
                                      法  官  王漢章
                                      法  官  張季芬
以上正本證明與原本無異。
如對本判決上訴，須於判決送達後20日內向本院提出上訴狀，同
時表明上訴理由；如已於本判決宣示後送達前提起上訴者，應於
判決送達後10日內補具上訴理由（均須按他造當事人之人數附繕
本）。
中    華    民    國    98    年    12    月    3     日
                                      書記官  顏惠華
附表一：本票
┌──┬───────┬─────────┬───────┬────┐
│編號│發票日（民國）│票面金額（新台幣）│到期日（民國）│票據號碼│
├──┼───────┼─────────┼───────┼────┤
│1   │93年11月28日  │10,000,000元      │94年12月31日  │TH004251│
├──┼───────┼─────────┼───────┼────┤
│2   │93年11月28日  │10,000,000元      │95年12月31日  │TH004252│
├──┼───────┼─────────┼───────┼────┤
│3   │93年11月28日  │10,000,000元      │96年12月31日  │TH004253│
└──┴───────┴─────────┴───────┴────┘
附表二：支票
┌──┬───────┬─────────┬──────┬─────┐
│編號│發票日（民國）│票面金額（新台幣）│付  款  人  │票據號碼  │
├──┼───────┼─────────┼──────┼─────┤
│1   │93年12月31日  │1,000,000元       │台新國際商業│TN0000000 │
│    │              │                  │銀行臺南分行│          │
├──┼───────┼─────────┼──────┼─────┤
│2   │94年2月28日   │1,000,000元       │台新國際商業│TN0000000 │
│    │              │                  │銀行臺南分行│          │
├──┼───────┼─────────┼──────┼─────┤
│3   │94年4月30日   │1,000,000元       │台新國際商業│TN0000000 │
│    │              │                  │銀行臺南分行│          │
├──┼───────┼─────────┼──────┼─────┤
│4   │94年6月30日   │1,000,000元       │台新國際商業│TN0000000 │
│    │              │                  │銀行臺南分行│          │
├──┼───────┼─────────┼──────┼─────┤
│5   │94年8月31日   │1,000,000元       │台新國際商業│TN0000000 │
│    │              │                  │銀行臺南分行│          │
└──┴───────┴─────────┴──────┴─────┘


司法院資訊處製作；財團法人民間司法改革基金會備份。
